臺灣高等法院刑事判決　　　　　　　　96年度上訴字第3481號
上　訴　人　臺灣桃園地方法院檢察署檢察官
上　訴　人
即　被　告　乙○○
指定辯護人　法律扶助陳昌羲律師
上　訴　人
即　被　告　甲○○
　　　　　　　　　　（
選任辯護人　法律扶助許永昌律師
上列上訴人因被告傷害致死案件，不服臺灣桃園地方法院96年度
訴字第780、1139號，中華民國96年6月28日第一審判決（起訴案
號：臺灣桃園地方法院檢察署96年度偵緝字第261 號及追加起訴
案號：9年度偵緝字第546號），提起上訴，本院判決如下：
    主  文
原判決撤銷。
乙○○共同傷害人之身體，因而致人於死，累犯，處有期徒刑玖
年。
甲○○共同傷害人之身體，因而致人於死，處有期徒刑捌年貳月
。
    事  實
一、乙○○於民國（下同）93年間因犯竊盜罪，經臺灣桃園地方
    法院以93年度桃簡字第1042號判處有期徒刑6 月，上訴後亦
    經同法院於93年12月31日以93年度簡上字第323 號駁回上訴
    確定；又於94年間因犯贓物罪，經同法院判處有期徒刑5 月
    ，於94年10月3日確定，二案接續執行，於95年6月30日縮刑
    期滿執行完畢。乙○○與其二哥甲○○、大哥郭芳琮三兄弟
    與丙○○係朋友，丙○○與郭芳琮交情尤篤，除受僱於郭芳
    琮工作外，平時亦住在郭芳琮位於桃園縣八德市大信里松柏
    林200號家中。95年9月10日下午，郭芳琮邀請甲○○、乙○○及友人蘇俊男、吳坤明等人齊聚上址烤肉飲酒，丙○○及
    郭芳琮之妻子林秀滿、小孩等人則在場坐陪，時至下午4 時
    許，丙○○因酒醉先進入上址和室房間內睡覺，旋酒後之乙○○因不滿郭芳琮夫妻未於其入監服刑期間妥適照顧其子女
    ，而與郭芳琮爆發口角爭執，未料引發未睡著之丙○○不滿
    ，喝斥乙○○不知長幼倫理，乙○○聞之竟遷怒丙○○，二
    人進而發生口角衝突，乙○○竟興起傷害丙○○身體之犯意
    ，遂持一木製板凳丟擲丙○○，擊中丙○○之頭部，致丙○○受有頭部外傷併前額撕裂傷之傷害，倒臥在和室之地板上
    ，乙○○隨即進入和室內繼續與丙○○互毆，甲○○見狀，
    亦進入和室內勸阻二人，詎丙○○倒地後仍不斷挑釁乙○○
    ，甲○○遂以手輕拍及以腳輕踢丙○○，要求丙○○不要再
    繼續出言挑釁，其間乙○○因生暴怒，舉腳接續猛力踹踏丙○○右側腰腹部，丙○○吃痛，身體本能朝右邊側躺，乙○○再接續以腳猛力踹踏丙○○之左側腰腹部數下。然丙○○
    猶屢屢不聽甲○○之勸阻，仍一再回嘴激怒乙○○，甲○○
    亦心生惱怒，轉而興起傷害丙○○身體之意，並與乙○○基
    於共同傷害丙○○之犯意聯絡，與乙○○共同接續舉腳踹踢
    丙○○之腹部及腰部數下，終為郭芳琮及友人蘇俊男勸阻，
    始罷手離去。然丙○○於當日晚間7 時許，先因上揭頭部外
    傷及前額裂傷之傷害，至財團法人天主教聖保祿修女會醫院
    （下稱聖保祿醫院）急診，經傷口縫合後於當日晚間9 時25
    分許出院，然因其左側腹腰部受甲○○、乙○○二人共同接
    續數次以腳猛烈踹擊，內部腎臟左腎門受有外傷性腎挫傷引
    致後腹腔出血，而感身體不適，於翌日上午7 時許再送行政
    院衛生署桃園醫院（下稱桃園醫院）急救，旋轉送長庚紀念
    醫院林口分院（下稱長庚林口分院）救治，經診斷受有腹部
    鈍挫傷併左腎第三級裂傷、兩側胸部鈍挫傷、低血容積休克
    併急性腎衰竭等傷害，經救治後仍因腎臟左腎門所受外傷性
    腎挫傷致後腹腔出血引起肌溶血症，導致多器官衰竭及中樞
    神經休克，延於95年9月25日晚間8時35分許宣告不治死亡。
二、本案經桃園縣政府警察局八德分局報告臺灣桃園地方法院檢
    察署檢察官偵查起訴及追加起訴。
    理  由
壹、程序方面：
    按被告以外之人於審判外之言詞或書面陳述，除法律有規定
    者外，不得作為證據。又被告以外之人於偵查中向檢察官所
    為之陳述，除顯有不可信之情況者外，得為證據，刑事訴訟
    法第一百五十九條第一項、第一百五十九條之一第二項定有
    明文。本件證人吳坤明、郭芳琮、蘇俊男於警詢、偵查中於
    檢察官面前所為陳述，並無確據證明此部分陳述顯有不可信
    之情況，依上開規定，其等於警詢、偵查中之陳述自得作為
    認定被告犯罪事實之基礎。況該三證人於原審亦經被告行使
    交互詰問權，即已補足行使反對詰問權之機會，該警詢及偵
    查中陳述自有證據能力。另卷內其餘證據，被告並未於言詞
    辯論終結前就證據能力方面聲明異議，依刑事訴訟法第一百
    五十九條之五第二項之規定，視為同意此部分證據作為本案
    證據，堪認有證據能力。
貳、實體方面：
一、訊據上訴人即被告乙○○就其於上揭時地與丙○○發生口角
    衝突，進而持板凳丟擊及以腳踹擊之方式傷害丙○○，致丙○○受有上開傷害，終告不治死亡之結果，均坦承不諱，但
    辯稱：係酒後失控所致，且被害人一再以言語挑釁，亦有過
    失，再被害人初送醫時並無致命之虞始返家，是醫院診斷疏
    失，枉使被害人斷送生命，不能將責任全由伊承擔云云。上
    訴人即被告甲○○對伊於上揭時地進入和室乙情固坦承不諱
    ，但矢口否認有何傷害丙○○致死之犯行，辯稱：伊進入和
    室是要勸阻乙○○與丙○○間之爭執，並無推拉丙○○，伊
    是把乙○○拉出來，伊跟著乙○○進去房間，看到被害人（
    丙○○）頭在流血，就叫人把被害人送去醫院急救，伊並未
    打被害人云云。
二、惟查：
  (一)被害人丙○○於95年9 月10日晚間7 時許先因頭部外傷及前
    額裂傷至聖保祿醫院急診，經傷口縫合後於當日晚間9 時25
    分許出院，嗣於翌日即9 月11日上午7 時許送桃園醫院急救
    ，再於當日轉送長庚林口分院急救，經診斷受有腹部鈍挫傷
    併左腎第三級裂傷、兩側胸部鈍挫傷、低血容積休克併急性
    腎衰竭等傷害，經救治後仍因腎臟左腎門所受外傷性腎挫傷
    致後腹腔出血引起肌溶血症，導致多器官衰竭及中樞神經休
    克，延於95年9月25日晚間8時35分許宣告不治死亡等情，有
    卷附法務部法醫研究所（95）醫鑑字第1953號鑑定書、法醫
    驗斷書、相驗屍體證明書各1 份、長庚紀念醫院病歷及診斷
    證明書、聖保祿醫院診斷證明書、桃園醫院急診病歷、相驗
    筆錄、相驗照片12張、解剖照片39張可證，自堪信為真實。
  (二)依上所述，被害人丙○○之致命傷，係腎臟左腎門之外傷性
    腎挫傷，至於頭部外傷及前額裂傷則非致命傷。而造成丙○○此致命傷之原因，固據被告乙○○自承係其持小板凳丟擊
    丙○○後，在與丙○○互毆之過程中，以腳踹踢丙○○之腰
    腹部數下等情屬實，已可認定。
  (三)再據在場目擊之證人吳坤明於檢察官偵查中證稱：「（檢察
    官問：依你警詢所言，乙○○、甲○○是如何以腳踹踢丙○○？）答：剛開始是乙○○先在丙○○床鋪上（按應為和室
    木板上之誤）舉腳踹丙○○的腹部，甲○○則是跳在床上擋
    他弟弟，但丙○○一直回嘴，甲○○可能被激怒，也用腳踢
    丙○○，至於踢哪個位置我就不記得」、「（檢察官問：乙○○踹丙○○幾下？力道如何？）答：剛開始乙○○拿椅子
    往房間丟，丟到丙○○的頭，隨後就衝到房間打他，因為我
    腳開刀不方便，等我過去看到的情形就是在踢」、「（檢察
    官問：甲○○踢了死者幾下？力道如何？）答：甲○○用左
    腳踢，力道不大，只用左腳踢了死者二下，力道不大，我想
    他可能只是在警告死者不要講話，甲○○當時主要是要阻擋
    他弟弟，甲○○踢的過程我都有看到，他當時是要勸架才進
    房間」、「（檢察官問：丙○○的房門有關起來過嗎？）答
    ：我看到是開著的」、「（檢察官問：郭芳琮說甲○○也有
    對死者拳打腳踢？）答：他們二人（即指乙○○及甲○○二
    人）是先進到房間去的，我因行動不便走的比較慢，而我所
    看到的就是甲○○踢丙○○，先前（即吳坤明緩步走至和室
    門口之前）甲○○有無用手打徐（勝樟），我沒有看到」、
    「（檢察官問：蘇俊男在做什麼？）答：他從房間衝出來到
    徐的房門口，他比我先到」等語（95年度相字第1590號卷第
    150頁反面至第151頁）。嗣又於檢察官偵查中證稱：「我印
    象中所見到的情形是，丙○○當時是仰躺在地上，頭朝房間
    內，腳朝門口，乙○○站在死者的右手邊，甲○○則是蹲在
    死者的左手邊。乙○○舉腳由上往下踹丙○○右腹部，丙○○可能因為疼痛的關係身體就往右側過來，乙○○又繼續由
    上往下的踹丙○○的左腹部。至於甲○○則是一邊擋乙○○
    ，一邊叫丙○○不要講話。可能是因為丙○○不聽，甲○○
    用手打他並且舉腳踢了他一下。... 丙○○側身之後，甲○○就站起來。一方面阻擋乙○○，一方面用腳踢丙○○後面
    ... 並不是由上往下踹」；「（檢察官問：你認為甲○○對
    丙○○的動作是什麼意思？）答：我認為應該也有教訓的意
    思，因為是我叫甲○○去阻擋乙○○的，甲○○可能因為丙○○不聽勸阻，繼續回嘴反抗，於是甲○○生氣也踢打他」
    等語（95年度偵緝字第261 號卷第28頁、第29頁）。於原審
    亦證稱：「（檢察官問：你到達後，有看到他們三人有起衝
    突嗎？）答：... 丙○○去他房間（即和室）睡覺了。後來
    好像變成乙○○和郭芳琮有起口角，說一說後，因丙○○沒
    有睡著，所以在房間裡面好像有說什麼話，乙○○就叫丙○○不要再說了。結果丙○○還在那邊說，就引起乙○○生氣
    ，就衝入和室裡面去。之後二人就在裡面打架了，因我有聽
    到砰砰碰碰的聲音，因我當時坐在電視前面，只有聽到聲音
    ，看不到裡面狀況，所以我有請甲○○進去勸架。甲○○進
    去時，門有關起來，後來郭芳琮也把門打開，進入勸架，因
    我腳不方便，但我有走過去，我站在門外，我看到的情形就
    如同以前（在檢察官）勘驗時我說的情形，我現在有點不太
    清楚了。我在勘驗時所說的話就是我所看到的情形」、「我
    看到甲○○蹲著叫丙○○不要說話，乙○○站著」、「（辯
    護人問：當時丙○○有回嘴反抗的情形？）答：有，嘴巴一
    直唸，但唸什麼我不知道。可能是因這樣導致他們生氣」、
    「當時甲○○好像也有打丙○○。因丙○○不聽話，一直說
    話，甲○○才有打他。甲○○原本是要擋乙○○不要打徐勝
    彰」等語（見原審卷第89頁至第91頁）。可見被告乙○○與
    丙○○發生爭吵後，乙○○先持小板凳砸向位在和室內的丙○○，並擊中丙○○的頭部，隨即進入與丙○○發生扭打，
    此時坐在客廳前之吳坤明先喚被告甲○○前去阻止二人互毆
    ，甲○○進入和室後即先將和室門關起，之後郭芳琮及蘇俊
    男亦前往勸架，吳坤明自己亦起身前往欲加攔阻，但因行動
    不便，故在緩步前行到達和室門前時，郭芳琮及蘇俊男已先
    抵達，將和室門打開進入勸架，吳坤明則在和室外側目擊丙○○躺在和室木板上，乙○○以腳由上往下接續數次踢踹丙○○之左側及右側腹部，甲○○則阻擋乙○○繼續攻擊丙○○，亦要丙○○閉嘴，然因丙○○仍不斷回嘴激怒乙○○，
    故以手拍打及以左腳踹踢丙○○之身體一至二下。而在乙○○進入和室與丙○○扭打之後，甲○○亦進入和室，雖先以
    手拍打及以腳踹踢丙○○，但應非重擊，且意應在勸阻丙○○不要繼續回嘴激怒乙○○，此部分之事實亦堪認定。
  (四)至嗣後和室內之情形，依證人吳坤明於原審證稱：「因乙○○要打丙○○，所以甲○○就起來，一方面擋著乙○○，一
    方面用腳踢了丙○○一下，意思就是要丙○○不要說話，因
    是我叫甲○○進去阻擋他們的」、「（審判長問：就只有踢
    這一下？）答：我看到就這樣，但事後我就坐回去了」、「
    （審判長問：你坐回去後裡面還有無聲音？）答：就是裡面
    四個人還在拉扯。蘇俊男和郭芳琮進去裡面要把他們拉出來
    」、「（審判長問：他們四個人在裡面拉扯情形如何你有無
    看到？答：我不知道，我就聽到他們拉扯的聲音」、「（審
    判長問：拉扯為何有聲音？）答：就是邊拉有人在說不要在
    打了的聲音... 聲音聽得出來，我有聽到蘇俊男說不要打了
    ... 只有聽到蘇俊男說不要打了... 我聽到他（蘇俊男）說
    一次不要打了，不要打了」、「（審判長問：整個過程，你
    有無聽到甲○○有說什麼話？）答：沒有。我沒注意」等語
    （見原審卷第91頁至第93頁），亦即證人吳坤明見甲○○一
    方面阻擋乙○○繼續攻擊丙○○，一方面又以腳輕踢丙○○
    ，要求丙○○不要回嘴，又見蘇俊男及郭芳琮已在現場，進
    入和室欲將乙○○、甲○○及丙○○拉出，吳坤明即緩步走
    回客廳而離開，惟嗣後乙○○、甲○○及丙○○三人仍在內
    拉扯，蘇俊男亦在內喊叫「不要打了，不要打了」等語。可
    見證人吳坤明離開和室現場後，丙○○與被告乙○○及甲○○等人間仍未停止扭打或拉扯。其後之爭執情形，證人吳坤
    明雖已離開而未目擊，然據證人即與蘇俊男一同到達和室之
    郭芳琮，於檢察官偵查中證稱：「我弟弟乙○○打我的時候
    ，丙○○就有罵乙○○說為何要打自己的哥哥，而我另外一
    個弟弟（按指被告甲○○）見狀，就要丙○○回自己的房間
    睡覺，丙○○也有回去房間，我跟我弟弟（乙○○）在客廳
    繼續爭執小孩子的事情，丙○○又跑出來，甲○○又叫他回
    去房間，沒他的事，此時乙○○可能不高興就與丙○○二人
    在房間爭執打起來，乙○○有拿小板凳打丙○○，甲○○本
    來要去勸架，可能因丙○○反抗時激怒到他，他也加入變成
    毆打丙○○」、「剛開始乙○○與丙○○二人是互毆，再來
    乙○○是拿小板凳打丙○○的頭，至於甲○○進去房間後，
    剛開始是勸架，後來門被關起來，是誰關的我不清楚，後來
    就是一連串碰撞跟叫罵的聲音... 我們二人（指郭芳琮自己
    與蘇俊男）就合力把房門打開阻止」、「（檢察官問：甲○○究竟如何打丙○○？）答：在門關起來之前，我見到的就
    是拳打腳踢」等語（95年度相字第1590號卷第147 頁反面至
    第148頁、第149頁）。又證稱：我因聽到和室內傳來打鬥聲
    ，前去查看，而與原本在客房的蘇俊男同時到達和室門口，
    蘇俊男便入內阻擋，我則在門口拉人，但已忘記拉了誰。當
    我和蘇俊男把門打開來後，我看到丙○○側躺在地上，頭朝
    房間內的牆壁，腳朝房間門口，人往左側躺。至於當時被告
    二人怎麼打丙○○，因為我當時有喝酒故記不太清楚，我只
    知道被告甲○○、乙○○二人都有打丙○○等語（96年偵緝
    字第261 號卷第28頁），證人郭芳琮雖未詳述所見被告甲○○毆打丙○○之過程，然亦可見被告乙○○與丙○○在和室
    內爭執互毆之後，甲○○雖旋即進入勸架，並有阻擋乙○○
    繼續攻擊丙○○之舉，然甲○○隨後亦因丙○○不聽勸阻，
    不斷回嘴激怒乙○○，因而亦心生不滿，而有與乙○○共同
    毆打傷害丙○○之行為，亦堪認定（至郭芳琮於原審證詞，
    乃為迴護被告二人而多所隱匿，並不足採，詳下述）。
  (五)又據證人蘇俊男於檢察官偵查中證稱：當天我聽到打鬥聲後
    從客房衝出來，我站在和室門口出聲勸阻，郭芳琮則是在和
    室門口拉人，後來我進到和室房裡，在丙○○的右邊阻擋，
    但因為乙○○及甲○○二人在房間繞來繞去，故我也忘記我
    究竟擋哪一個。乙○○、甲○○二人則是用腳由上往下來回
    地踢丙○○，反正就是我推一個，另外一個就趁隙來踹等語
    （96年偵緝字第261 號卷第29頁），可見被告乙○○及甲○○二人於蘇俊男入內阻擋時，分別趁蘇俊男阻擋另一人之空
    檔間，交互不斷以腳自上而下踹踢丙○○。而證人蘇俊男於
    原審雖先證稱：「當時我酒醉起床了，我看到和室那扇門，
    我有進去勸架，當時場面很亂，到底有誰出手我不知道」、
    「（檢察官問：當時你進去和室時，有無看到乙○○或是甲○○在打丙○○？）答：當天場面很亂我沒看到，但有看到
    乙○○、甲○○在現場，但我沒看到他們動手。我在那邊勸
    架而已」等語（見原審卷第80頁至第81頁），即證人蘇俊男
    已改以「場面很亂」為託詞，不願坦言乙○○及甲○○毆打
    丙○○之經過。然經辯護人以其上揭偵查中之證詞對其詰問
    時，蘇俊男便證稱：「（問：當時你要把誰拉出來？）答：
    當天很亂，互動情形很大，我也忘記我是拉誰出來」、「（
    問：你到底是要拉乙○○或甲○○？）答：忘記了，當天我
    酒醉了，大家跑來跑去」、「（問：你意思是他們不給你拉
    ？）答：不算不給我拉，他們力量比我大，因人在生氣，有
    時力量比較大一點」、「（問：你覺得你拉他們時為何要用
    力抵抗你？）答：當天我們都有喝一點酒，事前有何情形我
    不知道，男生喝一點酒，都會氣焰高漲，說話大聲，說話比
    較有力，我們又是外面做工的」、「（問：你在拉他們過程
    中你所看到的甲○○當時為何會在和室裡面走來走去？）答
    ：事發前有點口角，我不知道何原因，我所看到的情形就是
    這樣，到底甲○○為何在裡面走來走去我不知道」等語（見
    原審卷第85頁至第86頁），即證人蘇俊男與郭芳琮一同到達
    和室前並拉開和室門後，蘇俊男進入和室欲拉開乙○○及甲○○與遭毆打之丙○○之際，被告乙○○及甲○○竟分頭在
    和室內繞來繞去，以閃躲蘇俊男之拉扯。再經原審補充詰問
    時向蘇俊男確認經過，蘇俊男亦稱：「（審判長問：你剛說
    你不知道打人是誰，很亂，不過你偵訊中除也說你忘記是阻
    擋哪個人之外，你還有補充說反正就是我推一個，另一個就
    趁隙來踹，這是何意思？）答：這我曉得。我有這樣說，我
    阻擋一個，另一個腳有踹到我，但我不知道是哪一個」、「
    （審判長問：所以就是你擋一個，另一個沒有被你擋，就過
    去踹，是否這樣？）答：是」、「（審判長問：所以你也不
    知道是誰，你就是擋住這個，那個去踹，擋另一個，那個去
    踹？）答：是」等語（見原審卷第87頁至第88頁）。亦見被
    告乙○○及甲○○二人於蘇俊男進入和室阻止時，除均不願
    配合蘇俊男阻擋而罷手，甚而在閃躲蘇俊男之同時，尚交互
    分別趁隙上前以腳踹踢躺在木板上之丙○○之腰腹部。是被
    告甲○○於蘇俊男進入和室後，確有一面閃躲蘇俊男之拉扯
    ，一面不斷以腳踹踢躺臥在地板上之丙○○之情。倘被告甲○○自進入和室後、至衝突結束為止，均意在阻擋乙○○毆
    打被害人丙○○，而未興起毆打丙○○之念，自應持續不斷
    以肢體阻擋乙○○，或以其他方式防免丙○○受乙○○之毆
    擊，始為合理，何須再待蘇俊男、郭芳琮、吳坤明或他人前
    往攔阻？。然證人蘇俊男進入和室欲阻止雙方衝突，甲○○
    竟不與蘇俊男共同阻止乙○○，反而閃躲蘇俊男，甚而趁蘇
    俊男拉扯乙○○之同時，更趁隙接近並以腳自上而下踹踢丙○○，顯非在阻止乙○○施暴於丙○○，而已興起與被告乙○○共同傷害丙○○之犯意，進而與被告乙○○共同交互踹
    擊躺臥在地板上之丙○○，當可認定。此外核與上開證人吳
    坤明之證詞交互勾稽，可見被告甲○○進入和室時，其本意
    之初確在阻止乙○○與丙○○互毆，並要丙○○不要再回嘴
    以停止爭吵，詎料被告乙○○仍不斷以手持板凳或以腳踹踢
    等方式，持續毆擊丙○○，丙○○亦不斷回嘴挑釁乙○○，
    甲○○見調解無效，丙○○又不聽勸阻，乃轉而對丙○○心
    生不滿，此時始興起與乙○○共同傷害丙○○之意，並閃躲
    隨後趕至之蘇俊男之拉扯阻擋，而以腳踹踢之方式，與乙○○交互毆擊躺臥在地板上之丙○○，至堪認定。
  (六)至被告郭芳琮於原審雖證稱：當天我先扶丙○○進去睡覺，
    後來有聽到乙○○與丙○○發生口角爭吵的聲音，我便下去
    查看，但和室的門已關起來，當時在另一房間內睡覺的蘇俊
    男也跑過來看，我和蘇俊男便一人一邊把和室的門撥開，門
    打開時他們已經打完了，在門口我不知道拉到誰的手，叫他
    們不要吵架，當時很混亂，我也喝很多酒，我沒有看到是誰
    打，但當天是乙○○先進和室，甲○○隨後才進入等語（見
    原審卷第57頁至第61頁），證人郭芳琮雖確定和室內發生爭
    吵鬥毆，但並未見到亦無法確定何人毆打丙○○。此與證人
    郭芳琮上揭檢察官偵查中證稱親見被告二人均有毆打丙○○
    等語，已顯然不符。再證人郭芳琮於偵查中為不利被告乙○○及甲○○之證述後，亦向檢察官陳稱：「一邊是我的親兄
    弟（被告乙○○及甲○○），一邊是我的好朋友（被害人丙○○），我覺得很為難，後來想想人命一條，他們自己做的
    事情，自己要承擔」等語（95年度相字第1590號卷第149 頁
    ），可見證人郭芳琮斯時係基於「大義滅親」自發性之道德
    上動機，始將全案經過和盤托出，而為不利自己親弟弟即被
    告二人之證述，足認應非謊言，可信度甚高。況對照證人郭
    芳琮歷次於95年9 月13日及21日警詢中均陳稱：案發前一日
    丙○○向我預支工資，旋於案發當日獨自外出喝酒，約在晚
    間7 時許返回我住處，滿頭是血，但當時我不在家，遂由蘇
    俊男及我姑姑郭寶玉送往聖保祿醫院就醫，返家休息後，隔
    日丙○○又因不舒服再由我及蘇俊男共同送往署立桃園醫院
    急診，在經轉送長庚醫院後昏迷不醒等語（95年度相字第15
    90號卷第15頁），即其對丙○○受傷原因毫無所悉。嗣於同
    年9 月26日警詢中則改稱：乙○○曾向我表示，丙○○是他
    一人持椅子毆打成傷的，但詳情為何要問乙○○本人才清楚
    ，其餘我都不知道，我曾想追問乙○○，但乙○○亦不再跟
    我詳述經過了等語（按當時乙○○及甲○○二人已逃匿而未
    到案。見95年度相字第1590號卷第28頁至第31頁）。嗣於同
    年10月1 日警詢中竟一反前詞，陳稱：乙○○先用手推丙○○進入和室，二人隨即互相拉扯及毆打，甲○○見狀先進入
    房間勸架，但丙○○不聽甲○○之勸告，且在勸架時亦被丙○○打到，甲○○因此發脾氣，也加入與乙○○共同毆打丙○○，當時三人在房間內互毆時門關起來，我隨即與蘇俊男
    將門打開欲加阻止，案發後我因害怕故將丙○○送醫，被告
    二人亦向我表示，倘警方調查，即推說丙○○在外喝酒自己
    受傷，其餘一概不知等語（95年度相字第1590號卷第35頁至
    第36頁）。於95年10月11日警詢中亦稱：我先前係基於兄弟
    之情，故未詳述實情等語（95年度相字第1590號卷第40頁）
    。可見郭芳琮歷次警詢，即已因自己與被告二人間之兄弟手
    足情誼、及與死者間之友人情誼，致內心交相衝突，故先推
    說一概不知，嗣改稱乙○○告以係他一人毆打，終改稱係被
    告二人共同毆打，而為如此曲折前後不一之陳述，復參諸郭
    芳琮於原審經檢察官詰問，就上揭「從未見得何人毆打丙○○」此一含糊其辭之證述內容，何以與前揭警詢中陳述不一
    致時，則表示：「因被告是我弟弟，難免會維護」等語（見
    原審卷第第58頁），可見證人郭芳琮在原審所為上開一反偵
    查中所言之證述，無非係因親情壓力而致內心煎熬，故為迴
    護被告二人始含糊其詞，當不足採。
  (七)按殺人與傷害致死之區別，應以加害人行為時有無殺意為斷
    ，而行為人究係基於何種犯意，為行為人內心之主觀意思，
    須依行為時所存之一切客觀情況，如行為人與被害人關係、
    犯罪動機、攻擊所用器具、攻擊部位、受傷情形等等各種情
    況加以推斷；至受傷處所是否致命部位，及傷痕之多寡，輕
    重如何，僅足供認定有無殺意之參考，原不能為區別殺人與
    傷害致人死之絕對標準（最高法院19年上字第718 號判例參
    照）。查被告乙○○先持小板凳丟擊丙○○，致擊中丙○○
    之頭部，進入和室後再以腳踹踢丙○○之腹部，隨後而至之
    被告甲○○原意在阻擋乙○○傷害丙○○，嗣竟因丙○○不
    聽勸阻，而亦心生不滿，並以腳踹踢丙○○之腹部，此均如
    前述，可見被告二人對於將致丙○○受有上開傷害結果乙情
    ，當有所認識及預見，此固無疑問。而造成被害人丙○○死
    亡結果之致命傷，即腹部鈍挫傷併左腎第三級裂傷，乃因被
    告二人交互踹踢丙○○之腹部所致，亦如前述。被告二人以
    腳猛踹之人體腹部，衡諸一般人之常識，均知乃胃、腸、肝
    、腎等人體重要器官所在之部位，倘遭重擊，極易導致內部
    大量出血，因而造成死亡之結果，此於客觀上應有預見之可
    能。而被害人丙○○本係被告二人之兄長郭芳琮之友人，平
    日寄居在郭芳琮住處，案發當日係由郭芳琮邀約被告二人到
    場飲酒烤肉，足見被告二人與被害人丙○○平日並無怨隙。
    徵之本案起因乃被告乙○○與郭芳琮間，關於被告乙○○之
    子女照護問題，本與丙○○無涉，僅因丙○○不滿被告乙○○對為其兄長之郭芳琮出言不遜，而認乙○○未遵長幼倫理
    ，故出言指責乙○○，因而使飲酒後之乙○○心生怒氣，方
    以板凳丟擊或以腳踹踢丙○○。至被告甲○○非但本毫無毆
    擊丙○○之意，反係為勸阻二人衝突而進入和室，詎因攔阻
    時不滿丙○○不聽勸阻，一再回嘴尋釁，始亦心生怒火而以
    腳踹踢丙○○。足見本案僅係被告二人於飲酒後與丙○○之
    爭執衝突間，盛怒之下突然而為，根本未深思其等行為之後
    果。參以當時丙○○遭被告乙○○以板凳重擊頭部，又遭被
    告乙○○及甲○○二人交互以腳踹踢之後，終為蘇俊男、郭
    芳琮等人阻止而離開和室，而丙○○於案發後約2 小時餘即
    當日晚間7 時24分，由蘇俊男陪同至聖保祿醫院就診，斯時
    呼吸通暢、脈搏規則、活動力正常，而經診斷為頭部外傷及
    前額裂傷，並縫合傷口後，於當日晚間9 時25分出院；但因
    仍感不適，而於翌日上午7 時再往桃園醫院急診，斯時呼吸
    較喘、脈搏正常、活動力軟弱、但意識狀態清楚，以上事實
    均有卷附聖保祿醫院診斷證明書及急診病歷、桃園醫院急診
    護理紀錄及急診病歷與治療護理紀錄可查。是若被告二人確
    有致被害人於死之決意，自可繼續重擊被害人腹部或頭部要
    害，迄被害人倒地不起後再行離去，當無留被害人氣息尚存
    、而有就醫餘力之可能，綜上益證被告二人均僅基於傷害洩
    憤之犯意，並無殺人犯意甚明。綜前各節，被告二人主觀上
    均係基於傷害丙○○之犯意，客觀上雖能預見此舉將造成被
    害人死亡之結果，然實際上對此死亡結果之發生並無認識或
    預見，亦未容認，至堪認定。縱終致丙○○死亡之結果，亦
    不能論被告二人以刑法殺人罪責，而僅能以刑法傷害致人於
    死罪論處。又被害人腹部鈍挫傷併左腎第三級裂傷，乃因被
    告二人交互踹踢丙○○之腹部所致，已如上述，其原遭被告
    二人造成之頭部外傷、前額裂傷之傷害，經送往財團法人天
    主教聖保祿修女會醫院（下稱聖保祿醫院）急診，經傷口縫
    合後於當日晚間9 時25分許出院，然因其左側腹腰部受甲○○、乙○○二人共同接續數次以腳猛烈踹擊，內部腎臟左腎
    門受有外傷性腎挫傷引致後腹腔出血，而感身體不適，於翌
    日上午7 時許再送行政院衛生署桃園醫院（下稱桃園醫院）
    急救，旋轉送長庚紀念醫院林口分院（下稱長庚林口分院）
    救治，經診斷受有腹部鈍挫傷併左腎第三級裂傷、兩側胸部
    鈍挫傷、低血容積休克併急性腎衰竭等傷害，經救治後仍因
    腎臟左腎門所受外傷性腎挫傷致後腹腔出血引起肌溶血症，
    導致多器官衰竭及中樞神經休克，延於95年9月25日晚間8時
    35分許宣告不治死亡，被害人既因被告二人之交互以腳踹踢
    致受有腹部鈍挫傷併左腎第三級裂傷、兩側胸部鈍挫傷、低
    血容積休克併急性腎衰竭等傷害，則其嗣經救治後仍因腎臟
    左腎門所受外傷性腎挫傷致後腹腔出血引起肌溶血症，導致
    多器官衰竭及中樞神經休克死亡，是被害人之死亡結果與被
    告二人之傷害行為間有相當因果關係，亦堪認定。
  (八)被告乙○○雖辯以被害人係因醫院疏失所致死亡結果云云，
    然被害人之傷情既係被告二人所致，並造成腹部鈍挫傷併左
    腎第三級裂傷，終因腎臟左腎門所受外傷性腎挫傷致後腹腔
    出血引起肌溶血症多器官衰竭及中樞神經休克死亡，顯已足
    認被害人死亡與被告二人傷害行為間存有因果關係，被告復
    未舉出醫院有何具體疏失情節之事證，徒稱因果關係中斷，
    自不足採。其雖另辯稱：係酒後失控所致，且被害人一再以
    言語挑釁，亦有過失云云，然據其於偵查中供稱：伊有喝酒
    ，有看到伊兄甲○○在勸架，甲○○有踹丙○○一、兩腳，
    伊也有被甲○○打一巴掌，伊有拿板凳打丙○○，與丙○○
    真的是互毆，是先用拳頭互毆，後來看到有板凳，就打他的
    頭，他就倒下來，之後再踢他兩、三腳等語（見96年偵緝字
    第261 號卷第17頁），被告事後尚能清晰敘述案發時之詳細
    互毆情節，顯見當時其雖有飲酒，惟並未至有影響意識能力
    之判斷，所辯酒後失控所致云云，核係推諉之詞，不可採信
    。又縱然被害人與有過失，亦不能解免被告之故意傷害致死
    之罪責。
  (九)此外，尚有扣案之木製板凳1 張、內政部警政署刑事警察局
    95年12月4日刑醫字第0950154851號鑑驗書1份、現場照片29
    張等可資佐證。足見被告甲○○所辯無非係卸責之詞，不足
    採信，其確於進入和室勸阻被告乙○○與丙○○互毆未果後
    ，因對丙○○不聽勸阻，一再回嘴尋釁之行為不滿，而在乙○○持續踹擊丙○○之間，亦興起傷害乙○○之意，並與乙○○基於傷害丙○○之犯意聯絡，而共同交互以腳踹踢丙○○之腰腹部，致丙○○受有上開傷害，終不治死亡等事實，
    至堪認定。被告乙○○、甲○○二人共同傷害致人於死之事
    證明確，犯行洵堪認定，應依法論科。被告甲○○共同傷害
    致死之犯行既已足堪認定，則其請求再傳喚證人吳坤明、郭
    芳琮、蘇俊男欲證明其無傷害之可能，傳喚之必要，附此敘
    明。
三、核被告乙○○、甲○○所為，係犯刑法第277條第2項前段之
    傷害致死罪。被告甲○○係在被告乙○○之傷害犯行繼續中
    、終了前，興起與乙○○共同傷害丙○○之犯意聯絡，亦於
    斯時開始與乙○○共同分擔傷害丙○○之行為，故自該時起
    ，被告二人就上揭傷害致人於死犯行，互有犯意聯絡及行為
    分擔，均應依刑法第28條論以共同正犯。乙○○有如事實欄
    所載之犯罪科刑及執行完畢之情，有卷附台灣高等法院被告
    前案紀錄表1 份可證，其受徒刑之執行完畢，五年以內故意
    再犯本件有期徒刑以上之罪，為累犯，應依刑法第47條第 1
    項規定加重其刑。
四、原審對被告乙○○、甲○○予以論罪科刑，固非無見，惟傷
    害致人於死罪，以傷害行為與死亡結果間有因果關係，為其
    成立要件，原判決對於如何認定被告二人之傷害行為，與被
    害人之死亡間有因果關係存在則疏未論述，已有未合；再原
    判決理由敘明係被告乙○○先持小板凳丟擲被害人丙○○之
    頭部，但原判決事實欄卻認定係被害人丙○○先持木製板凳
    丟往被告乙○○，被告乙○○更生怒火，始持該木製板凳丟
    向丙○○，致擊中丙○○頭部成傷云云，事實之認定與理由
    之敘明顯有不合，亦有未當，被告甲○○上訴意旨仍執陳詞
    否認犯行，被告乙○○上訴意旨空言指摘原判決量刑過重，
    雖均無理由，檢察官徒依被害人之母請求上訴而指摘原判決
    對被告二人量刑過輕，未具體敘明理由，亦無理由，但原判
    決既有上開可議之處，自應由本院撤銷改判。爰審酌被告二
    人僅因口角細故，竟均無法控制自身情緒，即分別持板凳或
    以腳踹踢之方式，接續敲擊及踢擊被害人丙○○身體，並造
    成被害人死亡之結果，所生危害特別嚴重，並參酌被告乙○○有數次竊盜、毒品、妨害自由等前科，素行本非良善，而
    今甫因竊盜及贓物等罪執行完畢，不思謹慎言行，未及3 月
    即再犯本案奪取他人性命，量刑自不宜從輕，被告甲○○涉
    案部分雖多所掩飾，犯後逃逸經通緝到案，參諸被告乙○○
    對自己犯罪經過均坦認不諱，均未賠償被害人家屬，及其他
    一切情狀，認檢察官求處被告乙○○有期徒刑12年，尚嫌過
    重，爰量處有期徒刑9 年。另被告甲○○本意在勸架，因惱
    怒丙○○不聽勸阻，而途中起意傷害，其犯罪動機、情節及
    主觀惡性，應較被告乙○○為輕，然犯後始終否認犯行，徒
    以勸架為託詞，顯然毫不知悔，爰量處有期徒刑8年2月，以
    資懲儆。
據上論斷，應依刑事訴訟法第369條第1項前段、第364條、第299
條第1項前段，刑法第28條、第277條第2項前段、第47條第1項，
判決如主文。
本案經檢察官侯千姬到庭執行職務。
中　　華　　民　　國　　96　　年　　11　　月　　28　　日
 　　　       　　刑事第十庭    審判長法　官 楊炳禎
                                      法　官 陳博志
                                      法　官 李春地
以上正本證明與原本無異。
如不服本判決，應於收受送達後十日內向本院提出上訴書狀，其
未敘述上訴之理由者並得於提起上訴後十日內向本院補提理由書
（均須按他造當事人之人數附繕本）。
                                      書記官 蘇秋
中　　華　　民　　國　　96　　年　　11　　月　　29　　日
附錄：本案論罪科刑法條全文
刑法第277條第2項前段：
犯前項之罪因而致人於死者，處無期徒刑或7 年以上有期徒刑；
致重傷者，處3年以上10年以下有期徒刑。
